臺灣高等法院民事判決　　　　　　　　　　　　　九十二年度上易字第一二一八號
　　上　訴　人　乙○○
　　訴訟代理人　藍松喬律師
　　複 代理 人　簡長順律師
　　　　　　　　張瓊之
　　被 上訴 人　甲○○○
　　訴訟代理人　冉斌輝
右當事人間請求給付違約金事件，上訴人對於中華民國九十二年八月五日臺灣桃園地
方法院九十二年度訴字第七一八號第一審判決提起上訴，本院於中華民國九十三年四
月十三日言詞辯論終結，判決如左：
    主      文
原判決命上訴人給付超過新台幣壹拾參萬肆仟參佰參拾參元及自民國九十二年六月四
日起至清償日止，按年息百分之五計算之利息部分與該部分假執行之宣告暨命上訴人
負擔訴訟費用部分之裁判均廢棄。
右廢棄部分，被上訴人在第一審之訴及假執行之聲請均駁回。
其餘上訴駁回。
第一審訴訟費用關於命上訴人負擔部分及第二審上訴人上訴部份訴訟費用由上訴人負
擔二分之一，餘由被上訴人負擔。
    事      實
甲、上訴人方面：
壹、上訴聲明：
一、原判決不利上訴人部分廢棄。
二、右廢棄部分，被上訴人在第一審之訴及其假執行之聲請駁回。
三、訴訟費用由被上訴人負擔。
貳、陳述：除與原判決記載相同者，茲引用之外，補述略稱：
一、上訴人於民國（下同）八十二年八月二十五日向被上訴人之夫冉斌輝承租其所有
    門牌號碼桃園縣楊梅鎮○○路○段二百三十九巷十弄二號第一、二層房屋（下稱
    系爭房屋），於八十三年八月二十五日租賃期滿後，於八十三年九月二十五日再
    次訂立租約，期間至八十四年八月二十四日止，租期屆滿，即未再訂約，惟出租
    人冉斌輝繼續向上訴人收取租金，而上訴人亦繼續使用系爭房屋，出租人並未為
    反對之意思表示，依民法第四百五十一條之規定，已視為不定期租約。
二、冉斌輝因知不定期租約，其另有房屋居住，欲收回系爭房屋，欠缺法律依據。乃
    於八十六年九月二十四日將系爭房屋所有權移轉登記予其妻即被上訴人甲○○○
    。被上訴人依土地法第一百條第一款及民法第四百五十條之規定，主張收回自住
    ，於八十七年四月二十三日通知上訴人終止租約，惟被上訴人並非不定期租賃契
    約之出租人，其依租約第六條之法律關係，訴求上訴人給付違約金，自屬無據。
三、上訴人前曾主張以介紹買主之佣金債權與被上訴人之租金債權抵銷，為被上訴人
    不允，被上訴人另訴求臺灣桃園地方法院遷讓房屋及八十七年四月二十八日起至
    遷讓日止，按月給付與租金相當之金額一萬元損害金。該案件確定後，被上訴人
    並向臺灣桃園地方法院聲請執行完畢，此有臺灣桃園地方法院八十七年壢簡字第
    五○一號及八十八年簡上字第一○三號判決及臺灣桃園地方法院九十二年六月二
    十六日民執字第九七三九號囑託塗銷查封登記函可憑。
參、證據：除援用第一審所提證據外，補提臺灣桃園地方法院八十七年壢簡字第五○
    一號影本一份、臺灣桃園地方法院八十八年簡上字第一○三號判決影本一份及臺
    灣桃園地方法院九十二年六月二十六日民執字第九七三九號囑託塗銷查封登記函
    一份為證。
乙、被上訴人方面：
壹、聲明：
一、上訴駁回。
二、第二審訴訟費用由上訴人負擔。
貳、陳述：除與原判決記載相同者，茲引用之外，補述略稱：
一、上訴人乙○○前於八十一年八月二十五日向被上訴人之夫冉斌輝，承租系爭房屋
    ，原約定租期一年，每月租金新台幣八千元，租期屆滿每年續約，租約第六條載
    明：「乙方（即上訴人）於租期屆滿時，除經甲方（即出租人冉斌輝）同意繼續
    出租外，應即日將租賃房屋誠心按原狀遷空交還甲方，不得藉詞推諉或主張任何
    權利，如不即時交還房屋時，甲方每月得向乙方請求按照租金五倍之違約金至遷
    讓完了之日止，.... 」八十三年九月二十五日再定租約，租賃期限自八十三年
    九月二十五日起至八十四年八月二十四日止，租期屆滿後，未再定書面租約，租
    金調升為每月一萬元，上訴人並按月給付一萬元，出租人冉斌輝收受租金後，並
    未為反對之表示，此為上訴人乙○○所不爭之事實，自八十四年八月二十四日以
    後，原定期租賃轉為不定期之租賃，除租金調升外，其餘原租賃契約之約定，亦
    仍繼續存在。
二、冉斌輝嗣於八十六年九月二十四日在不定期租賃存續中，雖將出租之房屋以買賣
    為由，登記為被上訴人所有，惟依民法第四百二十五條之規定，上訴人之承租權
    ，對受讓之被上訴人，仍繼續存在，被上訴人乃於八十七年一月二十三日催告上
    訴人繳納已到期之租金，並請求遷讓房屋，上訴人置之不理，被上訴人遂於八十
    七年四月二十三日通知上訴人終止租約，上訴人於八十七年四月二十七日收受通
    知，兩造之租約已合法終止，上訴人仍拒不交還房屋，被上訴人自得依不定期租
    約，訴求上訴人給付自八十七年四月二十八日起至上訴人遷讓交還房屋（即八十
    八年十月十一日）日止，按租金五倍之違約金七十六萬六千六百六十六元。（原
    審認違約金過高，核減為按租金一倍計算，命上訴人給付十五萬三千三百三十三
    元及自九十二年六月四日起算之法定遲延利息，而就超過部分之請求則為被上訴
    人敗訴之判決，被上訴人就此敗訴部分，提起上訴後，由其有特別代理權之訴訟
    代理人於九十三年三月八日當庭陳明並具狀撤回上訴，該部分不在本院審理範圍
    。）
參、證據：除援用第一審所提證據外，補提房屋租賃契約書影本一份為證。
    理      由
一、程序方面：
    被上訴人於九十二年八月二十八日提出上訴狀，就原審判決被上訴人敗訴部分除
    律師費損害二萬四千元外提起上訴，其訴訟代理人冉斌輝於九十三年三月八日本
    院準備程序中，當庭陳明並具狀撤回上訴（見本院卷第七十七頁），已生撤回上
    訴效力，是原審所為被上訴人敗訴部分不在本院審理範圍。至被上訴人嗣陳稱其
    因參加公益志工服務工作，前委由配偶冉斌輝為訴訟代理人，冉斌輝近因車禍腦
    震盪、手腕折斷，意思表達能力有時不正常，致於九十三年三月八日在庭上撤回
    訴訟，違反被上訴人之本意，為無代理權之行為，不生撤回上訴之效力，仍請繼
    續審判云云（見本院卷第八十二頁），核被上訴人於本院所提委任冉斌輝為訴訟
    代理人之委任書，載明授以民事訴訟法第七十條第一項但書所列各行為之特別代
    理權（見本院卷第三十五頁），則該訴訟代理人，有就訟爭標的為撤回之特別代
    理權限，其具狀撤回上訴，自應視為與被上訴人所為者有同一之效力，已生撤回
    上訴之效力，至實際上是否與被上訴之意思合致，要於其效力不生影響（最高法
    院四十五年台上字第一三七六號判例意旨參照），被上訴人主張尚有誤會，合先
    敘明。
二、本件被上訴人起訴主張：上訴人於八十三年九月二十五日起，向出租人（即被上
    訴人之夫冉斌輝）承租系爭房屋，租期約定自八十三年九月二十五日至八十四年
    八月二十四日止，約定租金每月八千元，並簽訂一份書面房屋租賃契約（下稱系
    爭書面租約）。系爭書面租約期滿後，雙方未續訂書面租約，惟出租人冉斌輝繼
    續向上訴人收取每月一萬元之租金，上訴人亦繼續使用系爭房屋，出租人未為反
    對之意思表示，兩造間已成立不定期限租賃契約。嗣於八十六年九月二十四日，
    系爭房屋所有權移轉登記為被上訴人所有，上訴人於八十六年六月二十五日起即
    違約不付租金，仍居住系爭房屋，被上訴人於八十七年一月二十三日函催上訴人
    遷讓房屋並繳納租金，上訴人置之不理，被上訴人乃於八十七年四月二十三日通
    知上訴人終止租約，上訴人於同年四月二十七日收受該通知書，仍拒絕返還系爭
    房屋，上訴人自八十七年四月二十八日起即有違反租賃契約，遲延返還系爭房屋
    ，依系爭租約第六條應負給付違約金之責任，上訴人自八十七年四月二十八日至
    八十八年十月十一日止，逾期交還房屋為十五個月又十二日，茲以十五個月又十
    日計算每月租金一倍之違約金，為十五萬三千三百三十三元，又因上訴人之違約
    被上訴人委任律師向法院提起遷讓房屋之訴及強制執行之聲請，訴訟中支出律師
    費用三萬六千元，強制執行程序中，支付律師費用六萬元，共九萬六千元之律師
    費用，均屬被上訴人之損失，應由上訴人負賠償之責。綜上，上訴人應給付被上
    訴人二十四萬九千三百三十三元，及自九十二年六月四日起至清償日止，按年息
    百分之五計算之利息等語。（被上訴人請求超逾上開範圍之違約金、律師費用及
    房屋修復之損害費用部分，因被上訴人就其敗訴關於律師費用部分未上訴，其餘
    部分則於上訴後復撤回上訴，均已確定，不在本院審理範圍，乃不贅述其有關主
    張。）上訴人則以：上訴人係向出租人冉斌輝承租系爭房屋，系爭租約租期屆滿
    後，上訴人與出租人冉斌輝未再訂立書面租約，但出租人冉斌輝繼續向上訴人收
    取每月一萬元租金，對上訴人之繼續使用系爭房屋未為反對之意思表示，依民法
    第四百五十一條之規定，已視為不定期租約。系爭房屋所有權雖嗣後移轉登記予
    被上訴人，但兩造間係屬不定期限租賃契約，並未訂立任何書面租賃契約，被上
    訴人依據出租人冉斌輝與上訴人簽訂之系爭書面租約訴求上訴人給付違約金及律
    師費用之損失，並無理由等語，資為抗辯。
三、查本件被上訴人主張上訴人前於八十三年九月二十五日，與出租人冉斌輝簽訂系
    爭書面租約，約定租期為一年（即自八十三年九月二十五日至八十四年八月二十
    四日止），於該書面租賃契約第六條約定：違約不遷讓交還系爭房屋，出租人每
    月得向承租人請求按照租金五倍之違約金至遷讓完了之日止（見原審卷第二十一
    至二十五頁），租約期滿後，承租人仍繼續使用係爭房屋，並支付每月按調高後
    每月一萬元之租金，出租人未為反對之意思表示，自八十六年六月二十四日起即
    未繼續支付租金，八十六年九月二十四日出租人冉斌輝將系爭房屋所有權移轉予
    被上訴人，故兩造間有不定期租賃契約關係等事實，業據被上訴人提出房屋租賃
    契約書一份、租金收據二紙（均為影本）為證，且為兩造所不爭，堪信為真實。
四、關於違約金部份：
  (一)按租賃期限屆滿後，承租人仍為租賃物之使用收益，而出租人不即表示反對之意
    思表示者，視為以不定期限繼續契約，又出租人於租賃物交付後，縱將其所有權
    讓與第三人，其租賃契約，對於受讓人，仍繼續存在，民法第四百五十一條及八
    十八年四月二十一日修正前民法第四百二十五條分別定有明文，至八十八年四月
    二十一日修正、於八十九年五月五日施行之民法第四百二十五條規定，因無溯及
    既往效力，對於施行前所定之租賃契約並不適用，故修正後民法第四百二十五條
    第二項不定期租賃契約無買賣不破租賃之規定，於本件並無適用；另按民法第四
    百五十一條所謂「視為以不定期限繼續契約」，係指除定期租賃變為不定期限租
    賃外，其餘內容並未隨同變動（最高法院六十四年度台上字第一五七九號判例意
    旨參照）。上訴人於八十三年九月二十五日，與出租人冉斌輝簽訂系爭書面租約
    ，該租約期滿後，出租人冉斌輝繼續收取每月一萬元租金並同意上訴人使用系爭
    房屋，而出租人冉斌輝與上訴人間已成為不定期租賃契約，系爭書面租約除租金
    合意調升為每月一萬元外，其餘約定仍繼續存在，而系爭房屋之所有權於八十六
    年九月二十四日移轉予被上訴人，依八十八年四月二十一日修正前之民法第二百
    二十五條規定，前開不定期限租賃契約（含其餘系爭書面租約之約定）於上訴人
    及被上訴人間，仍繼續存在。
  (二)被上訴人主張上訴人積欠二個月以上租金，經被上訴人通知終止租約，並請求遷
    讓房屋一節，業經桃園地方法院中壢簡易庭八十七年度壢簡字第五一０號、桃園
    地方法院八十八年度簡上字第一０三號民事判決確定在案，為上訴人所不爭執，
    且經原審法院依職權調閱上開民事卷宗核閱無訛，故上訴人於被上訴人終止租約
    後，仍占有系爭房屋之事實，堪信為真實。按當事人得約定債務人於債務不履行
    時，應支付違約金，民法第二百五十條第一項定有明文，經查，系爭書面租賃契
    約第六條約定：「乙方（即上訴人）於租期屆滿時，除經甲方（即出租人冉斌輝
    ）同意繼續出租外，應即日將租賃房屋誠心按照原狀遷空交還甲方，不得藉詞推
    諉或主張任何權利，如不即時遷讓交還房屋時，甲方每月得向乙方請求按照租金
    五倍之違約金至遷讓完了之日止」等語，本件上訴人於被上訴人終止租約後，仍
    占有系爭房屋，而有違約情事已如前述，則被上訴人請求上訴人賠償因違約事實
    所生之違約金，則屬有據。就違約金起算日部分，被上訴人於八十七年四月二十
    三日以通知書通知上訴人終止租約，上訴人於同年月二十七日收受送達，此經原
    審法院核閱桃園地方法院八十七年度壢簡字第五一○號卷宗所附之通知書及掛號
    郵件收件回執各一份無誤，復為上訴人所不爭執；而兩造不爭上訴人係於八十八
    年九月二十日遷讓系爭房屋，故被上訴人所得請求之違約金應自八十七年四月二
    十八日起至八十八年九月二十日止，為十六個月又二十三日，此部分被上訴人僅
    以十五個月又十日為請求內容，故應依被上訴人請求之內容為計算基準。
  (三)兩造於系爭書面租約第六條約定，若上訴人於租期屆滿時，如不即時交還房屋，
    則被上訴人得向上訴人請求按租金五倍之違約金；又於該契約第十二條中明定若
    因上訴人違約而延生出之律師費，應由上訴人負擔。雖無明文記載該違約金之性
    質，惟較諸該租約第十一、十二條分別約定「：：因乙方之過失致房屋毀損，應
    負損害賠償之責」、「：：如甲方因涉訟所繳納之訴訟費、律師費用，均應由乙
    方負責賠償」等，可見第六條違約金之約定與第十一、十二條損害賠償約定之性
    質有間，核其約定違約金，應屬懲罰性質，被上訴人主張該違約金係屬懲罰性之
    約定，與一般違約之預定損害不同，尚屬可採。按「約定之違約金過高者，法院
    得減至相當數額。」，民法第二百五十條定有明文，而約定之懲罰性違約金是否
    過高，應依一般客觀事實，社會經濟狀況及債務人若能如期履行債務時，債權人
    可得享受之利益為衡量標準（最高法院四十九年台上字第八０七號、五十一年台
    上字第一九號判例意旨參照）。查上訴人自八十七年四月二十八日後未返還系爭
    房屋致被上訴人所受相當租金每月一萬元之損害部分，已經被上訴人對上訴人提
    出訴訟求償，經臺灣桃園地方法院八十八年度簡上字第一０三號判決被上訴人勝
    訴確定（八十九年五月十一日確定），並經上訴人聲請執行完畢已獲得填補，本
    件被上訴人於九十二年六月二十日原審準備程序中復自陳上訴人違約，並未使其
    受有何損害等語（見原審卷第六十五頁）。本院審酌因上訴人違約，被上訴人對
    系爭房屋不能立即使用收益之違約期間達十六個月又二十三日之違約程度及社會
    經濟狀況等一切情事，認所約定懲罰性違約金以違約期間租金額百分之二十五計
    算為適當，其金額應為三萬八千三百三十三元（計算式：[（10,000X15）＋（
    10,000X10/30）]X25/100＝38,333）。逾此範圍之請求，則無由准許。
五、關於律師費之損失部分：
    被上訴人主張其因與上訴人間前揭返還租賃房屋等訴訟及強制執行事件，所支出
    之律師費用共計九萬六千元，為其所受損害，依約應由上訴人賠償，雖為上訴人
    所否認，惟查兩造所簽定系爭書面租約第十二條約定：「乙方（即上訴人）若有
    違約情事，致損害甲方（即被上訴人）之權益時，願聽從甲方賠償損害，如甲方
    因涉訟所繳納之訴訟費、律師費用，均應由乙方負責賠償」等語，已明定上訴人
    應就系爭租約違約涉訟，被上訴人因此支出之律師費用損害負賠償責任，是上訴
    人空言否認尚不足採。依該約定條款之內容，固無明文以獲得勝訴判決為給付律
    師費之要件，然解釋該約定仍應以出租人獲得勝訴判決，始得請求承租人給付律
    師費用。被上訴人因前述返還房屋等訴訟及強制執行，各支出律師費用六萬元，
    有被上訴人提出上訴人不爭之律師費用收據二紙在卷為証，觀諸上訴人前述返還
    租賃房屋等訴訟為一部勝訴、一部敗訴，勝訴比例為五分之三，及強制執行聲請
    係依確定判決為之等情，可認被上訴人因上訴人違約涉訟所支付之律師費用九萬
    六千元（60000X3/5＋60000＝96000）應由上訴人負擔賠償責任，是被上訴人就
    該部分損害，請求上訴人賠償，核無不合。
六、綜上所述，系爭書面租約之約定於被上訴人、上訴人間仍存在，被上訴人依據系
    爭書面租約第六條、第十二條約定，請求上訴人給付違約金十五萬三千三百三十
    三元及律師費用九萬六千元，共二十四萬九千三百三十三元本息，就其中違約金
    三萬八千三百三十三元及律師費用損害九萬六千元，共計十三萬四千三百三十三
    元及自九十二年六月四日起算之法定遲延利息部份，為有理由，應予准許，逾此
    所為請求，為無理由，應予駁回。原審就超過上開應准許部分，為上訴人敗訴之
    判決，並為假執行之宣告，自有未洽。上訴意旨就此部分指摘原判決不當求予廢
    棄，為有理由，爰予以廢棄改判，駁回被上訴人該部分請求及假執行聲請。至於
    上開應准許部分，原審判命上訴人給付，並為假執行之宣告，核無違誤，上訴意
    旨就此部分，指摘原判決不當，求予廢棄，為無理由，應予駁回。
七、本件事證已臻明確，兩造其餘攻擊防禦方法，核與判斷結果不生影響，爰不一一
    論述，附此敘明。
八、據上論結，本件上訴為一部有理由，一部無理由，依民事訴訟法第四百五十條、
    第四百四十九條第一項、第七十九條，判決如主文。
中　　　華　　　民　　　國　　九十三　　年　　　四　　　月　　二十七　　日
                                民事第十五庭
                                    審判長法  官  劉　靜　嫻
                                          法　官  吳　光　釗
                                          法　官  陳　昆　煇
正本係照原本作成。
不得上訴。
中　　　華　　　民　　　國　　九十三　　年　　　五　　　月　　　四　　　日
　　　　　　　　　　　　　　　　　　　　　書記官  李　佳　樺
